【裁判字號】    96,訴,2127
【裁判日期】    970320
【裁判案由】    臺灣地區與大陸地區人民關係條例
【裁判全文】
臺北高等行政法院判決
                                     96年度訴字第02127號
                              .
原      告  甲○○
            乙○○
共      同
訴訟代理人  王淑琍  律師
被      告  內政部
代  表  人  丙○○部長）住同.
訴訟代理人  丁○○
上列當事人間因臺灣地區與大陸地區人民關係條例事件，原告不
服行政院中華民國96年4 月18日院臺訴字第0960084223號訴願決
定，提起行政訴訟，本院判決如下：
    主  文
原告之訴駁回。
訴訟費用由原告負擔。
    事  實
一、事實概要：
    原告等在大陸地區結婚，原告甲○○經許可入台，但於民國
    （下同）94年7 月7 日因非法工作被遣送出境。而另於95年
    7 月12日重新申請（參見被告影印卷p-08）來臺團聚，被告
    經訪談後，依據大陸地區人民申請進入臺灣地區面談管理辦
    法第10條第2 款規定「大陸地區人民接受面談，有下列情形
    之一者，其申請案不予許可；已許可者，應撤銷或廢止其許
    可：一、....二、其臺灣地區配偶未接受或未通過訪談。..
    ..」之規定，以95年11月7 日台內警境平辰字第0950916187
    號處分書不予許可（參見被告影印卷p-10）。原告等不服，
    提起訴願，經遭駁回（訴願理由並參酌大陸地區人民申請進
    入臺灣地區面談管理辦法第10條第2 、3 、5 款之規定，參
    見本院卷p-16），遂向本院提起行政訴訟。
二、兩造聲明：
  (1)原告聲明：
    訴願決定及原處分均撤銷。
    被告應作成准予原告甲○○來台團聚之行政處分。
    訴訟費用由被告負擔。
  (2)被告聲明（被告未於言詞辯論期日到場，聲明及陳述依其準
    備程序及訴狀所載）：
    原告之訴駁回。
    訴訟費用由原告負擔。
三、兩造之主張：
  (1)原告主張之理由：
    婚姻關係是以夫妻間將來永久共同生活為目的所締結之身
      分契約。依臺灣地區與大陸地區人民關係條例第52條第1
      項規定，大陸地區人民與臺灣地區人民在大陸地區辦理結
      婚登記手續，其婚姻之方式及其他要件應依大陸地區婚姻
      法之規定。而本件原告乙○○既與原告甲○○在大陸地區
      結婚，則雙方互負同居與完滿維持共同婚姻關係之身分法
      上義務，故參照訴願法第18條規定，本件原告乙○○對於
      原告甲○○能否來臺團聚，履行同居義務，自屬法律上之
      利害關係人，而得以利害關係人之身分，提起訴願。鈞院
      93年度訴字第3970號、95年度訴字第208 號以及95年度訴
      字第3340號判決亦均採相同之見解。
    原告等確實在大陸依法完婚，兩人間已具合法之婚姻關係
      ，在臺灣地區並有共同居住生活之婚姻事實：
      I原告等確實有婚姻關係存在，此觀臺灣臺中地方法院檢
        察署94年度核退偵字第113 號不起訴處分書斟酌各項事
        實證據與當事人陳述之結果，認定原告等確實締結婚姻
        關係，僅因夫妻間勃谿，原告乙○○才憤而自首檢舉等
        記載可以證明。原告乙○○並因自首謊報原告甲○○假
        結婚而觸犯刑法誣告罪責，遭臺灣臺中地方法院判處罪
        刑，故本件根本不存在原處分及訴願決定所稱婚姻虛假
        之事實。
      II92年10月份原告甲○○要回大陸時，亦是由原告乙○○
        代訂機位及支付機票費用，有神采旅行社出具之收據可
        證，故原告等係真心共結連理。
      III93年7 、8 月間，原告乙○○曾陪同原告甲○○向臺中
        戶籍所在地之戶政事務所報名專為大陸新娘開設的讀書
        課程，嗣後更由原告乙○○親自接送原告甲○○上下課
        ，如雙方不曾有實際婚姻關係，怎麼可能有如此情誼。
      Ⅳ原告甲○○於94年2 月至7 月遭收容於臺中收容所等待
        遣返期間，原告乙○○每星期都到臺中收容所探視2-3
        次，夫妻感情深厚，為一般等待遣返之大陸地區人民所
        無。
      Ⅴ原告等在臺灣共同生活期間，是居住在向訴外人陳策先
        生所租賃的房屋之中，房租均係原告乙○○向訴外人陳
        策先生按時繳交，原告等有共同居住生活之事實。
      Ⅵ原告甲○○在臺灣已由原告乙○○辦理加保，加入全民
        健康保險成為被保險人，保費亦按時繳交。又原告甲○
        ○在臺灣並由原告乙○○辦理手機（門號為：00000000
        00）作為夫妻間平時通訊聯絡與聯繫感情之用。
      Ⅶ原告乙○○家中原有1 兄1 弟4 妹，原告甲○○之理解
        也是如此，只是原告乙○○之二妹曾秀梅不幸因病去世
        ，因此原告乙○○在接受被告面談之時，主觀上認為只
        剩下3 個妹妹，所以回答家中原有1 兄1 弟3 妹，但是
        被告不明瞭其中之緣由，竟然認為原告乙○○與原告甲
        ○○說詞不相符合。
      Ⅷ原告乙○○係將手足兄妹的聯絡電話登記在電話記事本
        中，並未隨身攜帶，也未刻意背誦，在接受被告面談之
        時，驟然問這種數字繁複加上連連看家中所有手足兄妹
        電話號碼之記憶題，連一般年輕人都無法完整正確的逐
        一回復，更何況是年逾五旬的原告乙○○，所以面談之
        時只能據實回答不知，想不到這也成為原告甲○○無法
        來臺團聚的理由，原處分及訴願決定顯然逾越權限、濫
        用權力。
      Ⅸ原告甲○○絕無非法工作之情事，警詢筆錄是警方逼迫
        原告甲○○為不實之供述，而訴外人江玉英在94年9 月
        16日以手機撥打電話謊稱原告甲○○在大墩路打工，惟
        其當時係由原告乙○○陪同至三民路一家醫院作身體檢
        查，有體檢表可證，原告甲○○確無非法打工情事。
    原處分並未綜合客觀事證予以認定事實，僅以片斷之文件
      與訪談內容，即遽認原告間之結婚不實，據而認定其面談
      無法通過，予以否准，已有違誤，訴願決定未予糾正，亦
      有未合。
  (2)被告主張之理由：
    原告乙○○並非本件行政處分的利害關係人，參見最高行
      政法院96年度判字第838 號及95年度判字第1411號判決。
    依「大陸地區人民申請進入臺灣地區面談管理辦法」第10
      條第2 款規定，申請進入臺灣地區之大陸地區人民，其臺
      灣地區配偶未接受或未通過訪談者，其申請案不予許可；
      已許可者，應撤銷或廢止其許可。另依「大陸地區人民進
      入臺灣地區許可辦法」第19條第1 項第7 款及第3 項第5
      款規定，有事實足認為係通謀而為虛偽結婚者，自出境之
      翌日起5 至10年，不予許可其申請來臺。而上開許可辦法
      與本件原告乙○○未通過訪談，申請案不予許可，尚屬有
      間，合先陳明。
    本件經訪談及比對相關資料原告甲○○顯有在臺從事與許
      可目的不符之工作及與原告乙○○無同居事實之情形，經
      核定未通過訪談：
      I原告乙○○於95年10月2 日訪談稱：94年7 月7 日配偶
        非法工作被遣送出境，配偶來臺曾行方不明及非法工作
        ；配偶來臺後曾離家1 年。另於94年2 月22日調查筆錄
        稱：我想與她先假結婚，來臺後再慢慢培養感情，沒想
        到她來臺後就不與我談感情，即去打工，離我而去，不
        履行夫妻義務；因為我與甲○○結婚來臺後，甲○○就
        不曾與我同住，與我分別居住，也不讓我知道她住那裡
        ，每次到對保時才來找我，我不願意，甲○○就騷擾我
        、威脅我。
      II原告甲○○於94年2 月22日調查筆錄稱：就是因為吵架
        ，所以沒有住在一起。我偶而在臺中市住所附近打臨時
        工，我不知道地點為何，是幫人家清潔工作。復查原告
        甲○○於95年11月27日訴願書中坦承，我們之間常常發
        生口角，造成我生活上不能安定，有時只好出去打點臨
        工，賺一點微薄的錢，來維持生活。
      III臺灣臺中地方法院檢察署檢察官94年度核退偵字第113
        號不起訴處分書記載：乙○○辯以....因為她需要來臺
        工作，我也需要一個伴才與她結婚....第1 年有與我履
        行同居義務，第2 次入境就沒有與我同住，她自己搬出
        去住；且被告乙○○復坦承係因甲○○離家不與之同居
        始憤而自首並檢舉假結婚等情。
      Ⅳ臺灣臺中地方法院檢察署檢察官94年度偵字第12480 號
        聲請簡易判決處刑書記載：甲○○以探親為由入境臺灣
        地區後，因質疑乙○○外遇而有爭執，遂於93年9 、10
        月間離家自行在臺中市打工居住生活，拒絕與乙○○同
        居。
    另有關原告乙○○於95年10月2 日接受訪談，因說詞有明
      顯瑕疵，核定未通過訪談疑點如下：
      I原告乙○○於訪談時言詞閃爍，對前往大陸結婚情形交
        待不清，顯有可疑。
      II原告乙○○訪談時稱與不知姓名之朋友一同赴大陸結婚
        ，與94年2 月22日調查筆錄稱，第1 次與名叫小林男子
        前往大陸與何女士見面及93年3 月17日訪談時稱同事「
        林家川」介紹及帶其到大陸結婚不符，亦與原告甲○○
        稱介紹人為謝鐘壽不符。
      III原告乙○○訪談時稱92年1 月不知姓名朋友於臺灣臺中
        市介紹配偶，赴陸前2 人不曾連絡，且不知其兄弟電話
        ，無法提供查證，說詞顯有可疑。
    對原告提出之臺灣臺中地方法院檢察署94年度核退偵字第
      113 號不起訴處分書影本、臺灣臺中地方法院檢察署94年
      度偵字第12480 號聲請簡易判決處刑書影本、神采旅行社
      出具之機票收據影本及全民健康保險投保申報表影本，形
      式上真正沒有意見。本件是因為原告等無法通過訪談，並
      沒有其他因素。
    理  由
一、程序上，被告經合法通知，無正當理由而未於言詞辯論期日
    到場，核無行政訴訟法第218 條、民事訴訟法第386 條各款
    所列情形，爰依原告之聲請，由其一造辯論而為判決。
二、原告甲○○部分：
  (1)按臺灣地區與大陸地區人民關係條例第10條第1 項規定，大
    陸地區人民非經主管機關許可，不得進入臺灣地區。大陸地
    區人民申請進入臺灣地區面談管理辦法第10條第2 款、第3
    款規定「大陸地區人民接受面談，有下列情形之一者，其申
    請案不予許可；已許可者，應撤銷或廢止其許可：一、....
    二、其臺灣地區配偶未接受或未通過訪談。三、經面談後，
    申請人、依親對象無同居之事實或說詞有重大瑕疵。....」
    ，本件之爭點在於：原告於訪談中說詞有無重大瑕疵，或經
    面談後有無同居之事實，或是否足以通過訪談。
  (2)原告何雲卿來台是否行方不明、離家一年？經查上開內容均
    係原告乙○○於95年10月2 日訪談時所稱（訪談紀錄參見被
    告影印卷p-13），而其為相關陳述之際，同時表明曾於94年
    2 月22日向台中市春設派出所自首與配偶假結婚，獲不起訴
    處分（參見被告影印卷p-14），而該不起訴處分製作於94年
    6 月間，處分書中載明乙○○坦承係因何雲卿離家不與之同
    居憤而自首並檢舉假結婚等情（處分書參見訴願卷p-25、26
    ），足亦顯示原告乙○○於95年10月2 日訪談時並無不當之
    情緒反應，在表明自首假結婚獲不起訴處分之同時亦稱原告
    何雲卿來台確實行方不明、離家一年（參見被告影印卷p-15
    ），與假結婚事件偵查中向檢察官所陳稱之內容何雲卿離家
    不與之同居者相同。故此等原告乙○○之陳述，無涉於假結
    婚，而是真實反應原告何雲卿來台後與之相處情形，其前後
    敘述一致應屬可信。況原告何雲卿94年2 月23日於台中市春
    設派出所製作調查筆錄時，亦坦承因為確定乙○○在外有女
    人、無法忍受其身上之惡臭，以及因吵架所以沒有住在一起
    ，並偶爾在台中市住所附近打臨時工等等（參見訴願卷p-08
    ），亦與原告乙○○上開陳述未同居及非法打工之情節相一
    致，雖原告甲○○否認非法工作，並稱警詢筆錄是警方逼迫
    而供述，但由原告何雲卿完整供述原因事由及背景，且對警
    方逼迫之詞無任何證據供參，足認為何雲卿之警訊筆錄真實
    可信，故原告何雲卿來台曾離家而行方不明應堪認定。就此
    原告等稱兩人在臺灣地區並有共同居住生活之婚姻事實，應
    無可採。而被告所稱經訪談及比對相關資料，原告甲○○顯
    有在臺從事與許可目的不符之工作及與原告乙○○無同居事
    實之情形，經核定未通過訪談，應屬可信。
  (3)不論原告夫妻二人之相處情節如何，原告乙○○如何為原告
    甲○○代訂機位及支付機票費用、報名大陸新娘課程、
    等待遣返期間之多次探視、共同生活期間繳交房租、
    辦理全民健康保險、辦理手機聯繫感情等，均不影響於原
    告何雲卿來台曾行方不明、離家一年及非法打工之事實。又
    原告二人關於家中兄弟姊妹人數之供述，即使確如二人所稱
    因「乙○○家中原有1 兄1 弟4 妹，原告甲○○故如此陳述
    ，但原告乙○○之二妹曾秀梅不幸因病去世，因此原告乙○
    ○主觀上認為只剩下3 個妹妹，所以回答家中原有1 兄1 弟
    3 妹」而事出有因，亦與何雲卿來台曾行方不明、離家一年
    及非法打工之事實不生影響。依據大陸地區人民申請進入臺
    灣地區面談管理辦法第10條第2 款、第3 款規定「大陸地區
    人民接受面談，有下列情形之一者，其申請案不予許可；已
    許可者，應撤銷或廢止其許可：一、....二、其臺灣地區配
    偶未接受或未通過訪談。三、經面談後，申請人、依親對象
    無同居之事實或說詞有重大瑕疵。....」，既原告夫妻無同
    居之事實，被告因而核定訪談未通過，而不予許可其申請案
    ，則原處分之理由即使未臻詳盡，其結論亦無違誤，況訴願
    決定已就是否同居之情節予以審認，自無違誤。就此，原告
    何雲卿之訴為無理由，應以判決駁回。
三、原告乙○○部分：
  (1)按「不服中央或地方機關之行政處分而循訴願或行政訴訟程
    序謀求救濟之人，依現有之解釋判例，固包括利害關係人而
    非專以受處分之人為限，所謂利害關係乃指法律上之利害關
    係而言，不包括事實上之利害關係在內。」改制前行政法院
    75年度判字第362 號判例著有明文。人民對行政機關之違法
    處分提起行政訴訟，必其受損害之權利與主張違法之行政處
    分有直接之因果關係始得為之（改制前行政法院78年度判字
    第475 號判決參照）。行政處分受處分人以外之第三人有無
    得以主張自己的權利受違法損害之「訴訟權能」，則需就有
    無以保護該第三人利益為目的之「保護規範」存在定之，判
    斷一法規範是否為「保護規範」時，除應解釋該當法規範立
    法者所追求之目的外，亦應考量受保護法益之類型，以及受
    法規範影響之人的範圍得否個別化等因素，而為綜合的考量
    ，第三人如僅屬所謂的「反射利益」受損害時，即不足以作
    為得於行政訴訟主張自己的權利受違法損害之「訴訟權能」
    。
  (2)就本件而言，夫妻互負同居義務是因婚姻關係而衍生，但同
    居之義務並非婚姻關係之全部，且履行同居義務是互動的，
    臺灣地區配偶至大陸地區履行同居義務，非屬客觀不能，不
    足以認定該同居義務為保護法益之類型；故夫妻各自為自然
    人，各自為權利義務之主體，配偶之一方因行政機關作成違
    法或不當之行政處分，致其權利或法律上之利益受有損害，
    他方配偶並非當然為上開規定之利害關係人，亦有最高行政
    法院96年度判字第838 號判決供參。原告乙○○既非系爭處
    分之相對人，亦不屬於因行政處分之效力而直接受影響之法
    律上利害關係人，基於撤銷訴訟係以主觀權利保護為目的，
    而要求人民須因行政處分而權利受侵害始得提起，原告乙○
    ○在此並無適法之權源得起訴請求撤銷系爭處分，則原告乙
    ○○提起本件撤銷訴訟即不具備當事人適格，訴願決定以不
    受理原告乙○○之訴願，並無不合。則原告乙○○之訴為無
    理由，應以判決駁回。
四、據上論結，本件原告之訴為無理由，依行政訴訟法第98條第
    1 項前段、第104 條、第218 條，民事訴訟法第85條第1 項
    前段、第385 條第1 項前段，判決如主文。
中    華    民    國    97    年     3    月   20     日
                       臺北高等行政法院第三庭
                                 審判長法  官  姜素娥
                                       法  官  楊莉莉
                                       法  官  陳心弘
上為正本係照原本作成。
如不服本判決，應於送達後20日內向本院提出上訴狀並表明上訴
理由，如於本判決宣示後送達前提起上訴者，應於判決送達後20
日內補提上訴理由書（須按他造人數附繕本）。
中    華    民    國    97    年     3    月   20     日
                                       書記官  王英傑


司法院資訊處製作；財團法人民間司法改革基金會備份。
